【裁判字號】    98,易,513
【裁判日期】    980331
【裁判案由】    偽造文書
【裁判全文】
臺灣臺中地方法院刑事判決               98年度易字第513號
公  訴  人  臺灣臺中地方法院檢察署檢察官
被      告  乙○○
                    號
上列被告因偽造文書案件，經檢察官提起公訴（97年度偵字第
27069號），本院判決如下：
    主    文
乙○○無罪。
    理    由
一、本件公訴意旨略以：被告乙○○已可預見將國民身分證件交
    予缺乏信賴基礎之陳振輝(通緝中)使用，有被用於非法用途
    及成立虛設行號之可能，且已明知其無經營「材茂有限公司
    」 (下稱材茂公司)之真意，竟在民國92年9月初某日，與陳
    振輝共同基於使公務員登載不實之犯意聯絡，將其國民身分
    證交予陳振輝，並隨同前往會計師事務所、銀行等機構，辦
    理材茂公司變更登記負責人一事，且於同年月2日簽署材茂
    公司股東同意書，成為該公司董事，執行業務並代表材茂公
    司，並於同年月9日，申請公司負責人變更登記，由原登記
    負責人甲○○變更登記為以乙○○為登記負責人，使辦理此
    項業務之人員將此不實事項登載於其所掌管之公司變更登記
    表、董事及股東名單等相關公文書，致生損害於相關主管機
    關對於公司登記管理之正確性，因認被告涉犯刑法第二百十
   四條之使公務員登載不實文書罪嫌等 語。
二、按被告以外之人於審判外之言詞或書面陳述，除法律有規定
    者外，不得作為證據，刑事訴訟法第一百五十九條第一項固
    有明文。惟被告以外之人於審判外之陳述，經當事人於審判
    程序同意作為證據，法院審酌該言詞陳述或書面陳述作成時
    之情況，認為適當者，亦得為證據；當事人、代理人或辯護
    人於法院調查證據時，知有上開刑事訴訟法第一百五十九條
    第一項不得為證據之情形，而未於言詞辯論終結前聲明異議
    者，視為有前項之同意，刑事訴訟法第一百五十九條之五亦
    有明定。查本案偵審卷內相關「被告以外之人」於審判外之
    言詞或書面陳述，經本院於審判期日逐一提示予檢察官、被
    告閱覽，及逐一宣讀暨告以要旨結果，被告或僅就其「證明
    力」表示意見，或就相關證據資料表示「無意見」，此觀諸
    本院審判筆錄所載內容自明，而均未就本案偵審卷內相關「
    被告以外之人」於審判外之言詞或書面陳述之證據能力聲明
    異議；兼以本院審酌上開言詞、書面陳述於作成當時，亦查
    無其「任意性」或「信用性」尚無可擔保之情事，而核無不
    適當之情形，爰依刑事訴訟法第一百五十九條之五規定，宣
    示本案偵審卷內相關「被告以外之人」於審判外之言詞或書
    面陳述，概有證據能力，而得作為本案審判之證據資料。合
    先指明。
三、訊據被告乙○○固坦承被陳振輝利用作為材茂有限公司之人
    頭等情，惟堅決否認有偽造文書之犯行，辯稱：伊以為只是
    擔任材茂有限公司之股東，不知道竟登載為負責人等語。公
    訴人認被告涉犯刑法第二百十四條之使公務員登載不實文書
    罪名，無非以：（一）被告至銀行辦理材茂有限公司之開戶
    事宜；（二）縱令擔任人頭股東，亦成立刑法第二百十四條
    之罪名；（三）被告自承係為了方便貸款才同意擔任人頭，
    惟擔任公司負責人之條件較佳；（四）被告書立同意書擔任
    負責人，所辯簽立空白文書云云，不足採信等為據。
四、惟按明知為不實之事項，而使公務員登載於職務上所掌之公
    文書，足以生損害於公眾或他人者，處三年以下有期徒刑、
    拘役或五百元以下罰金，刑法第二百十四條固定有明文。惟
    所稱之「不實」，乃為「失真」，即在客觀上違反真實，其
    事實本存在而以之為不存在，或本不存在而以之為存在者之
    謂。易言之，本條之所由設，無非意在公文書「真實性」之
    保護，是其內容倘未失真，祇以伴隨其他違法或脫法目的，
    而使公務員據以登載，因自客觀以言，其內容並未反於真實
    ，對公文書之「真實性」當亦不生妨礙，是除別有其他處罰
    規定可資相律，要難以其背後另有違法或脫法目的，即率以
    本罪相繩，且考諸公司登記制度之本旨，該管公務員據被告
    本意而為公司設立登記或變更登記「負責人」事項之登載，
    則其所登載內容，即無反於真實之可言。申言之，公司登記
    制度不過是為公開揭露「公司設立之事實及其組織」，俾使
    交易相對人得以認識孰為真正有公司代表或代理權限之人，
    以期交易安全之維護。即公司之所以必須登記，乃因法律雖
    以擬制方式賦與公司人格（「法人格」），使之得以享受與
    自然人無殊之權利能力，然其行為方式究非可與自然人等量
    齊觀，職此，為使交易相對人得以正確認識有權以公司名義
    與之互為法律行為之人，乃至對公司財力有所認識，自有藉
    助登記制度予以公示之必要。是故，我國公司法第六條乃規
    定：「公司非在中央主管機關登記後，不得成立。」而明示
    公司須依公司法相關規定完成設立登記，始能取得法人格之
    旨。又公司登記之本旨，既在追求相關資訊之揭露，而非意
    在公司內部實際營運之控管（按：此部分尚屬私法自治範疇
    ），則所登記之內容，自以「可使利害關係人或其潛在債權
    人得悉公司之『表面』情形」為已足。此在「負責人登記」
    所表彰者，即其日後相關民事責任之承擔或追索對象，至其
    究否實際主導或干預公司營運，則非所問。即令登記負責人
    全無參與公司營運之真意，然其既已「同意」掛名擔任登記
    負責人，並已就此辦迄公司設立登記及變更登記，復據以公
    示完畢，則無論被告同意掛名之舉，究否尚伴隨其他不法或
    脫法目的，其「負責人登記」所表彰之事項，即無不實之可
    言，嗣相對人倘本此信賴，認被告乃法律上（而非事實上）
    有權代表公司之人，並選擇與被告對外所代表之公司從事交
    易，核其自亦具備法律效力，被告斷不能以其並未參與營運
    ，或並無參與營運之真意為由，就公司因法律行為所衍生之
    民事責任砌詞免責。實則，我國公司法係以「準則主義」為
    「公司登記」所採擇之立法主義，此觀之公司登記之主管機
    關經濟部於八十二年三月二十二日，以商二０二七六七號函
    釋意旨：「按公司登記係採準則主義，凡登記事項符合法令
    之規定與程式，即應准為登記。」自明。質言之，主管機關
    固得審查公司設立是否遵守法律所設準則，惟倘公司設立之
    於法律準則無違，主管機關亦祇有准其登記一途。而有關公
    司設立登記在「負責人」部分所應檢附書表，倘係「無限公
    司」者，僅股東同意書（股東需親自簽名）、股東資格及身
    分證明文件（如有涉及外國文件者，應另檢附中譯本）而已
    ；倘係「有限公司」者，僅董事願任同意書正本（如擔任董
    事者已於股東同意書親自簽名同意時，免附），及股東、董
    事之身分證明文件（含指派代表人之指派書）而已；倘屬「
    兩合公司」者，僅股東同意書（股東需親自簽名），及股東
    資格及身分證明文件（如有涉及外國文件者，應另檢附中譯
    本）而已；倘為「股份有限公司」者，僅董監事身分證明文
    件（依公司法第二十七條第二項規定當選者應加附法人股東
    指派書），及董監事願任同意書正本（應由董監事親自簽名
    ；董事長應加填一份董事長願任同意書）而已。究其原因，
    無非交易相對人對於公司負責人（尤以登記負責人）之所期
    ，實非該人究否實際掌控公司內部運作，而僅不過是在確保
    將來可能必須就「公司不法侵權行為」，與公司負連帶損害
    賠償責任之對象（即如前所述之索償對象）（台灣高等法院
    九十五年度上易字第二二二二判決參照）。
    經查：
  １、本案被告乙○○於九十二年八、九月間某日前往位於台中
      市○區○○路二十九之一號五樓之二之全亞聯合會計師事
      務所簽立預先繕打好之材茂有限公司股東同意書上簽名，
      表明願意擔任該公司董事，代表材茂有限公司，有該同意
      書附卷可憑，並經證人即全亞聯合會計師負責人王茂松到
      庭結證明確，是以本案被告乙○○同意擔任材茂有限公司
      之董事代表該公司，堪以認定。
  ２、經濟部中部辦公室於九十二年九月三日受理公司設立登記
      後，在職務上所掌之各類公文書據以登載被告（「乙○○
      」）為「材茂公司」負責人，既以上開內容真實之同意書
      為據，實已俱無「不實」或「失真」情節之可言，蓋被告
      既同意擔任「材茂公司」之負責人，而使各該公務員在其
      職務上所掌之各類公文書為如上所述事項之登載，足見，
      被告主觀上，顯有掛名「材茂公司」負責人之意，雖就「
      材茂公司」之實際運作而言，被告未曾參與公司營運，然
      不問所涉公司之種類為何（本案所涉者，均屬「有限公司
      」），依公司法之相關規定，被告仍應擔負相當之法律責
      任，相對人將來以被告係登記負責人為由，對之行使索償
      請求權，核亦於法有據，而不生「當事人不適格」之問題
      ，即其有關「負責人乃乙○○」之設立登記或變更登記，
      俱無不實之可言，否則，無異否認公司設立登記或變更登
      記業已辦理完竣之事實，在公司設立登記之情形，更將嚴
      重動搖本已完成設立登記而已經取得之公司「法人格」，
      反而致生其他交易風險。
  ３、綜上所述，公司負責人登記制度之所重，實非在營運「參
      與」之控管；準此，被告倘有掛名出任「材茂公司」負責
      人之意，並果使該管公務員據以登載於其職務上所載之公
      文書，則其內容，即無客觀反於真實之可言。就令被告此
      舉，果伴隨有其他目的，隱名在幕後之第三人，亦果藉公
      司之名以實行犯罪行為，核此充其量亦僅發生被告就第三
      人藉公司名義所實施之犯罪行為，應否與該第三人論以共
      同正犯，或應否論以對該第三人施以助力之幫助犯等問題
      ，而要非可因證據資料尚不足以證明被告與該第三人間之
      共犯關係，即本末倒置，逕以刑法第二百十四條之罪名相
      加。
五、從而，本案被告被訴之事實，與刑法第二百十四條之構成要
    件不相當，，致無由以刑法第二百十四條之罪名相繩。
據上論斷、依刑事訴訟法第三百零一條第一項判決如主文。
本案經檢察官丙○○到庭執行職務。
中    華    民    國    98    年    3    月    31    日
                      刑事第四庭      法  官 陳如玲
以上正本證明與原本無異。
如不服本判決，應於送達後十日內向本院提出上訴狀（應敘述具
體理由並附繕本）。
上訴書狀如未敘述理由，應於上訴期間屆滿後二十日內補提理由
書於本院。
                                      書記官 童淑芬
中    華    民    國    98    年    3    月    31    日


司法院資訊處製作；財團法人民間司法改革基金會備份。
